臺灣彰化地方法院民事判決
109年度訴字第1323號
原      告  洪傅淑珍

訴訟代理人  洪議雄  
被      告  張森榮  

            張錦滄  

            張梁好  

            張联鈞  

            張圳杉  

            張心慈  

            張志群  
上二人共同
法定代理人  黎氏金線
被      告  張鍾秀香

            洪明珠  

            張敬隆(即張旭昇之承受訴訟人)


            張伊蓉  

兼上一人法
定代理人    謝昭玉  
被      告  張育瑋  

            張榮進  

            林國雄  

            廖建達  

            林美雲  

            林信雄  

            林原祿  
            蘇宥文  
            莊聿伶(即林錦鍊之承受訴訟人)

            林俊傑(即林錦鍊之承受訴訟人)

            林廷臻(即林錦鍊之承受訴訟人)


            林幸燁(即林錦鍊之承受訴訟人)


上列當事人間請求確認通行權存在等事件，本院於民國110年10
月20日言詞辯論終結，判決如下：
    主  文
原告之訴駁回。
訴訟費用由原告負擔。
    事實及理由
一、除被告張联鈞以外，其餘被告經合法送達，均無正當理由未
    於言詞辯論期日到場，核無民事訴訟法第386條所列各款情
    形，爰依原告之聲請，由其一造辯論而為判決。
二、按訴狀送達後，原告不得將原訴變更或追加他訴。但該訴訟
    標的對於數人必須合一確定時，追加其原非當事人之人為當
    事人者，不在此限。民事訴訟法第255條第1項第5款定有明
    文。查原告於起訴後追加被繼承人張榮吉之繼承人即謝昭玉
    、張伊蓉、張育瑋為被告，再追加被繼承人張旭昇之繼承人
    張敬隆為被告，並經本院調閱109年度司繼字第1590號拋棄
    繼承卷宗核對相符，因原告起訴請求確認其對彰化縣○○鄉○○
    段000地號土地有通行權存在，性質上屬固有必要共同訴訟
    ，對全體共有人必須合一確定，是原告追加上開被告，與前
    揭規定相符。又按原告於判決確定前，得撤回訴之全部或一
    部，民事訴訟法第262條第1項定有明文。查原告本起訴財政
    部國有財產署為被告，以及追加張阿由、張阿圓為被告，嗣
    以起訴及追加錯誤為由撤回對上開被告之訴訟，合於上開規
    定。
三、原告聲明求為判決:⑴確認坐落彰化縣○○鄉○○段000000000000
    00地號土地全部有通行權存在；⑵被告不得在前項土地上為
    妨礙原告通行之行為，並應容忍原告於前項土地鋪設柏油或
    水泥以供通行；⑶被告應容忍原告於前項土地上埋設管線（
    含污水管、雨水管、電力及電信箱涵管線、自來水管、瓦斯
    管或其他管線）。主張略以：
  ㈠坐落彰化縣○○鄉○○段000000000000地號土地前經鈞院分割共
    有物判決確定，原告取得上開土地所有權，現需興建房屋使
    用，須由同段691-8、692、1069地號土地為進出道路藉此連
    線建築線，然原告無法取得被告出具之土地使用同意書，須
    確認具有通行權以代替同意書，兩造就上開土地是否有建築
    通行土地使用權關係存有爭議，此一不安狀態得以確認判決
    除去而有確認利益，原告對於系爭691-8地號具有通行權存
    在，依民法第788條第1項前段、第786條第1項前段規定，要
    在上開土地鋪設柏油、水泥及埋設管線，須經由同段692、1
    069地號土地始得為之，故原告請求如聲明所示。
　㈡原告所有芬園鄉富山段691-4、691-11地號土地要興建房屋使
    用，可以由691-8對外聯絡，因為691-8地號土地道路很小，
    原在該處的房子已經拆除，現狀可作道路使用，但有坡地的
    落差，所以才提起本件訴訟，而同段692、1069等地號土地
    是唯一聯外道路，實際現況即是供公眾通行使用數十年既成
    道路，有民法第787條的適用等語。
四、被告方面：
　  ㈠被告張联鈞答辯略以：原告可以從691-8地號土地往東走連
      接通路，不一定要走692、1069地號土地，不需容忍原告
      鋪設道路、開設管線。原告如果要走692、1069地號土地
      、鋪設柏油、水或設置管線，所生一切費用應該由原告自
      己負責，並應支付償金。前案分割判決時原告將691-8地
      號規劃為道路，而且拆到我的房子，我自己出資僱工拆除
      花了兩萬六千元，希望可將費用還給我。我分到的土地出
      入不必用到691-8地號土地。其他被告沒有來是因為他們
      私下都跟原告條件談好了。我不反對原告建築房屋，691-
      8地號將來鋪設柏油不要再找我 們要費用。訴訟費用應由
      原告自行負擔。
    ㈡被告蘇宥文未於言詞辯論期日到場，惟提出書狀答辯聲明
      請求判決原告之訴駁回，答辯略以：系爭691-11、691-4
      等地號土地，經鈞院103年度彰簡字第587號、104年度簡
      上字第104號判決分割，是分割自691地號土地，原691地
      號土地東邊臨大埔路，依民法第789條第1項意旨，分割後
      原告僅得通行691-5、691-8地號土地，而不能主張通行10
      69地號土地，原告既非有通行權人，其主張開設道路，自
      無理由。原告雖主張建屋需以691-8、692、1069地號土地
      為進出道路以連建築線，依建築法需取得被告使用同意書
      云云，然鄰地通行權目的不在解決鄰地建築問題，原告所
      有之土地可透過東側直接連接大埔路，不能再以申請建築
      執照為由要求通行1069地號土地。原告對於691-8地號土
      地有通行權通至大埔路，即無必須通過1069地號土地設置
      管線之情形，從691-8地號土地至大埔路，距離較經過692
      、1069地號土地為短，原告捨此不為，反而主張通行692
      、1069地號土地，顯非對鄰地所有權最小侵害。假設鈞院
      認原告主張有理由，亦應僅容許通行1069地號土地必要範
      圍內之部分土地即足，原告卻主張對整筆土地全部有通行
      權，被告應容忍其通行、埋設管線云云，顯已逾越必要性
      等語。
　　㈢其餘被告未於言詞辯論期日到場，亦未提出書狀作何聲明
      或陳述。
五、得心證之理由:
  ㈠原告與被告洪明珠為坐落彰化縣○○鄉○○段000000000000地號
    土地共有人，應有部分各1/2，原告及被告分別為坐落同段6
    91-8、692、1069地號土地所有權人，應有部分如附表所示
    之事實，有土地登記第一、三類謄本在卷可憑，應堪認為真
    實。
  ㈡原告就坐落彰化縣○○鄉○○段00000000000000地號土地訴請確
    認有通行權存在、被告不得妨礙原告通行，應容忍原告鋪設
    柏油或水泥以供通行部分:
　　⑴按確認之訴非原告有即受確認判決之法律上利益者，不得
      提起，民事訴訟法第247條第1項前段定有明文。確認之訴
      ，若係就為訴訟標的之私法上權利或法律關係之成立或存
      在與否不明確而有爭執，認為有請求確認判決之必要，亦
      所謂有即受確認判決之法律上利益時，即得提起，並以其
      利害關係相對立而有爭執該私法上權利或法律關係之人為
      被告。本件原告請求確認通行權存在，應於其主張之私法
      上權利或法律關係存否不明確而有爭執之情形，並對上開
      私法上權利或法律關係有爭執之人提起確認通行權之訴，
      始得認有為確認利益。
　　⑵經查，原告與被告洪明珠為坐落彰化縣○○鄉○○段000000000
      000地號土地共有人，應有部分各1/2，與同段691、691-1
      、691-2、691-3、691-5、691-6、691-7、691-8、691-9
      、691-12、691-13地號共13筆土地，均原屬分割前同段69
      1地號土地之一部分，前經本院104年度簡上字第104號判
      決分割共有物確定，業依該確定判決辦理分割登記完畢，
      依上開確定判決，所分割出之系爭691-8地號土地係由分
      割前原共有人保持共有，作為私設道路，以提供所分割出
      其周圍土地所有人對外通行之用，經本院調取上開民事卷
      宗查明屬實，並有該確定判決書在卷可憑，復有土地登記
      第一類謄本可證，應堪信為真實，上開確定判決
　　　依民事訴訟法第400條規定已發生既判力，則原告就系爭6
      91-8地號土地已有通行之權利，且被告張联鈞對於原告就
      系爭691-8地號土地有通行權一不爭執，僅爭執不得再通
      行同段692、1069地號土地而已，被告蘇宥文亦具狀表示
      原告對691-8地號有土地通行權，其餘被告則未到庭，可
      知被告均未爭執原告主張就系爭691-8地號土地有通行權
      存在。此外，原告並未舉證被告就系爭691-8地號土地之
      通行權法律關係曾有何否認或爭執之事實，依據前揭說明
      ，原告起訴聲明請求確認其就坐落彰化縣○○鄉○○段00000
      地號土地全部有通行權存在，即欠缺受確認判決之法律上
      利益，應予駁回。
　　⑶又按土地因與公路無適宜之聯絡，致不能為通常使用者，
      土地所有人得通行周圍地以至公路，固為民法第787條第1
      項前段所明定。又民法第787條第1項所定之通行權，係為
      促進袋地之利用，而令周圍地所有人負容忍通行之義務，
      其目的在解決與公路無適宜聯絡之土地之通行問題；如僅
      為求與公路有最近之聯絡或便利之通行，尚不得依該規定
      主張通行他人之土地。上訴人既可經由自己之土地聯絡公
      路，縱其通行被上訴人土地較為便利，亦不得主張對於被
      上訴人之土地有通行權存在（最高法院95年度台上字第26
      53號判決可參）。
　　⑷查:原告所共有之富山段691-4地號土地現為空地，東側直
      接面臨大埔路，南側（691-8地號的部分土地）則有巷道
      可供通行，同段691-11地號土地現為空地，現可藉由同段
      691-8、692、1069地號連接大埔路；而691-8地號土地經
      分割作為道路之用，東側寬度為3米，西南側寬度為6米，
      目前在691-13與691-5地號中間佈滿草木，且往691-3地號
      方向地勢由高而低呈現落差等情，有本院勘驗測量筆錄、
      地籍圖謄本、國土測繪圖資、土地現場概況照片（附於鼎
      諭不動產估價師事務所不動產估價報告書內）可憑，足見
      原告所共有之富山段691-4地號土地直接面臨大埔路並非
      袋地，而同段691-11地號土地亦可藉由原告所共有之691-
      8地號土地往東北方向接到大埔路，則原告所共有之691-1
      1地號土地，亦難認係不能對外聯絡而不能為通常使用之
      「袋地」，均不得主張再通行同段692、1069地號土地。
      雖然691-8地號土地目前在691-13與691-5地號土地中間佈
      滿草木，且往691-3地號方向地勢由高而低呈現落差等情
      ，然691-8地號土地於前案確定判決分割即已作為私設道
      路之用，原告自得經由691-8地號之私設道路連接至大埔
      路，且應如何鋪設道路，本可按民法第820條第1項「共有
      物之管理，除契約另有約定外，應以共有人過半數及其應
      有部分合計過半數之同意行之。但其應有部分合計逾三分
      之二者，其人數不予計算」之規定辦理，原告就系爭691-
      8地號土地之應有部分為1831/21600，加上系爭691-8地號
      土地共有人當中，已出具同意書同意原告鋪設道路及埋設
      設管線者，有被告張鐘秀香、張梁好、張圳杉、張錦滄、
      張森榮、張心慈、張志群（卷一269頁、273-275頁、279-
      285頁），已合於民法第820條第1項有關共有物之管理，
      應以共有人過半數及其應有部分合計過半數同意行之的規
      定，原告自可於系爭691-8地號土地為鋪設道路之管理行
      為，以此方式排除現狀未能通行之問題，縱使691-11地號
      土地經由691-8地號土地通行同段692、1069地號土地較為
      便捷，惟依前揭說明，原告共有之691-11、691-4地號土
      地均已非與公路無適宜聯絡之袋地，則原告請求確認原告
      對坐落彰化縣○○鄉○○段000○0000地號土地全部有通行權存
      在，為無理由，應予駁回。
　　⑸原告本於民法第787條規定袋地通行權之法律關係，請求確
      認如附表所示被告所有坐落彰化縣○○鄉○○段000000000000
      00地號土地有通行權存在，均無理由而應予駁回，已如前
      述，則原告請求被告不得於上開土地為妨礙原告通行之行
      為，以及依民法第788條請求被告應容忍原告於上開土地
      鋪設柏油或水泥以供通行，即屬乏據，亦無理由，應予駁
      回。
　㈢原告就坐落彰化縣○○鄉○○段00000000000000地號土地訴請被
    告應容忍原告埋設管線部分:
　　⑴按土地所有人非通過他人之土地，不能設置電線、水管、
      瓦斯管或其他管線，或雖能設置而需費過鉅者，得通過他
      人土地之上下而設置之。但應擇其損害最少之處所及方法
      為之，並應支付償金，民法第786條第1項定有明文。
　　⑵就691-8地號土地而言:原告雖主張其共有691-4、691-11地
      號土地，需經過691-8地號土地安設管線等語，惟查，原
      告同為691-8地號土地之共有人，有關共有土地如何安設
      管線，是屬於共有物管理之問題，應按民法第820條第1項
      「共有物之管理，除契約另有約定外，應以共有人過半數
      及其應有部分合計過半數之同意行之。但其應有部分合計
      逾三分之二者，其人數不予計算」之規定處理，而原告就
      691-8地號土地之應有部分為1831/21600，加上其他已出
      具同意書同意原告埋設設管線之共有人即被告張鍾秀香、
      張梁好、張圳杉、張錦滄、張森榮、張心慈、張志群（卷
      一269頁、273-275頁、279-285頁），已合於民法第820條
      第1項有關共有物之管理，應以共有人過半數及其應有部
      分合計過半數之同意行之的規定，原告自可依此規定為安
      設管線之管理行為，故原告主張依民法第786條規定於691
      -8地號土地安設管線，與法不合，未能准許。
　　⑶就同段692、1069地號土地而言:原告雖主張其共有691-4、
      691-11地號土地，需經過692、1069地號土地安設管線等
      語，惟查，原告所共有691-4、691-11地號土地現為空地
      ，東側直接面臨大埔路，691-4地號土地上已有中華電信
      電線桿，桿號為大埔支12，另被告張鍾秀香位於691-5地
      號土地上之門牌號碼大埔路218號電號為「00-00-0000-00
      -0」，該處附近住家均鑿井用水，並無自來水設備而查無
      水表，而692、1069地號土地現狀均為道路即大埔路等情
      ，有本院勘驗測量筆錄可憑，且電線係沿大埔路而配置，
      有臺灣電力股份有限公司南投區營業處函覆配電線路配置
      圖可參（卷469-471頁），因此691-4地號土地如需安設管
      線，只需由該土地東側之大埔路即可有效與上開公司之配
      電管線相連接，至於691-11地號土地，則因原告對於同段
      691-8地號土地可依共有物管理之規定鋪設道路、設置管
      線，已如前述，則原告之691-11地號土地利用691-8地號
      土地安設管線，亦與691-4地號土地同樣可與東側大埔路
      之配電線路相連接，且此一設置方法，是由高處之691-11
      地號土地經由691-8地號土地順勢往低處之691-4地號土地
      方向，有利於排水，相較之下，經由692、1069地號土地
      安設管線，反而額外造成該二筆地號土地共有人之土地之
      不利益，顯非損害最小之處所，故原告主張依民法第786
      條規定於692、1069地號土地安設管線，因非損害最小之
      處所，故未能准許。
　　⑷從而，原告依民法第786條規定，訴請附表所示被告應容忍
      原告於坐落彰化縣○○鄉○○段00000000000000地號土地上埋
      設管線（含污水管、雨水管、電力及電信箱涵管線、自來
      水管、瓦斯管或其他管線）等語，為無理由，未能准許，
      應予駁回。
　㈣本件事證已經明確，兩造其餘主張及舉證，經審酌後認為對
    於判決結果並無影響，就不再逐一論列，併此敘明。
　㈤訴訟費用負擔之依據：民事訴訟法第78條。
中　　華　　民　　國　　110 　年　 11 　　月　　 3　　日
                  民事第二庭    法　官　陳弘仁
以上正本係照原本作成。
如對判決上訴，應於判決送達後20日內向本院提出上訴狀。如委
任律師提起上訴者，應一併繳納上訴審裁判費。
中　　華　　民　　國　　110 　年　 11 　　月　　 3　　日
                                書記官　葉春涼
附表:
編號 共有人 姓名 691-8地號 應有部分 692地號 應有部分 1069地號 應有部分  1 洪傅淑珍 1831/21600    2 張森榮 1/9 1/9 11/270  3 張錦滄 1/9 1/9 11/270  4 張梁好 523/3600    5 張联鈞 1/9    6 張圳杉 7/54 1/9 36/216  7 張心慈 1/18 1/18 11/540  8 張志群 1/18 1/18 11/540  9 張鍾秀香 1/9 1/3  10 洪明珠 1831/21600   11 張旭昇（繼承人為張敬隆）  1/9  12 張榮吉（繼承人為謝昭玉、張伊蓉、張育瑋）  1/54  13 張榮進  5/54  14 林國雄   17/216 15 廖建達   966/2160 16 林美雲   17/216 17 林錦鍊（繼承人為莊聿伶、林俊傑、林廷臻、林幸燁）   17/648 18 林信雄   17/648 19 林原祿   17/648 20 蘇宥文   15/540